【裁判字號】    95,重上,434
【裁判日期】    980310
【裁判案由】    分配表異議之訴
【裁判全文】
臺灣高等法院民事判決                 95年度重上字第434號
上  訴  人  丁○○○
            乙○○
            甲○○
共      同
訴訟代理人  朱正剛律師
被 上訴 人  己○○
訴訟代理人  郭瓔滿律師
複 代理 人  陳志誠律師
上列當事人間分配表異議之訴事件，上訴人對於中華民國95年7
月14日臺灣台北地方法院93年度重訴字第120號第一審判決提起
上訴，本院於98年2月24日言詞辯論終結，判決如下：
    主  文
上訴駁回。
第二審訴訟費用由上訴人乙○○負擔百分之八十二、上訴人甲○
○負擔百分之十六，餘由上訴人丁○○○負擔。
    事實及理由
一、被上訴人起訴主張：伊以訴外人陳丙○○為執行債務人聲請
    原法院就其財產強制執行，即原法院84年度執字380號給付
    票款執行事件（下稱系爭執行事件），執行所得金額共計新
    台幣（下同）28,123,682元，詎上訴人丁○○○、乙○○、
    甲○○竟各持不實本票債權之執行名義參與分配，並經原法
    院於民國92年7月11日作成分配表（下稱系爭分配表），定
    於同年10月30日上午9時實行分配，系爭分配表上載：丁○
    ○○受分配次序第3執行費21,270元及次序9票款248,581元
    ，乙○○受分配次序4執行費1,050,510元及次序10票款
    12,470,107元，甲○○受分配次序5執行費211,897元及次序
    11票款2,463,630元。實者，丁○○○、乙○○、甲○○依
    序分別為執行債務人陳丙○○之母、胞弟，彼等對身為至親
    之債務人強制執行主張債權，已違常理；而伊與債務人陳丙
    ○○及上訴人三人誼屬姻親，深知彼等並無偌大資力，又
    上訴人等據以參加分配之本票共計32紙（原審判決誤植為26
    紙，詳如後附表，下稱系爭本票），如確係因債務人陳丙○
    ○借款而於票載發票日當時所簽發，則借款時間在前者，其
    票號理應在前，惟系爭本票以發票日前後排序，再觀其票號
    ，卻見甲○○所持有如附表編號4至9之6紙本票，其發票日
    為自84年1月7日起至同年3月1日間，票號係從0000000至
    0000000，而附表編號16至26之11紙本票，其發票日為自84
    年9月15日起至同年12月15日間，票號則從0000000至000000
    0；即編號4至9之6紙本票之發票日在前，而其票號竟在編號
    16至26之11紙本票之後，顯見係為製造假債權而於同時簽發
    之本票，否則不可能發生此種不合理現象。再者，乙○○就
    其所持有之巨額本票，並無證據足以證明其與債務人陳丙○
    ○之間有資金關係，且伊向原法院調閱系爭執行事件案卷時
    ，發現乙○○88年11月19日向民事執行處補正執行費105萬
    元，該書狀係出自債務人陳丙○○之筆跡，顯見乙○○之所
    應繳之執行費係由債務人陳丙○○繳納，若乙○○之債權真
    實，何以其執行費用竟由債務人陳雪航繳交？足證上訴人等
    之系爭本票債權均屬虛偽，本票債權之執行名義亦全部不存
    在，應全部不得受分配，伊對系爭執行事件分配之債權金額
    自無法同意，伊已依強制執行法第39條第1項規定聲明異議
    ，因上訴人三人有反對陳述，爰依同法第41條第1項前段規
    定提起本訴，求為：原法院84年度執字380號給付票款強制
    執行事件，於92年7月11日做成之分配表，上訴人丁○○○
    次序第3執行費21,270元及次序9票款248,581元，上訴人乙
    ○○次序4執行費1,050,510元及次序10票款12,470,107元，
    上訴人甲○○次序5執行費2 11,897元及次序11票款2,463,
    630元，均應剔除，不得列入分配。（原審為被上訴人勝訴
    判決）。答辯聲明：上訴駁回。
二、上訴人則以：由上訴人甲○○華南銀行帳號000000000000
    、台灣銀行帳號000000000000、世華銀行帳號00000000000
    、上訴人丁○○○世華銀行帳號00000000000之存摺影本及
    取款憑條之筆跡均為陳丙○○，即可證丁○○○、甲○○與
    陳丙○○有資金關係。又陳丙○○投資之資金來自王氏家族
    ，而均以上訴人乙○○名義借予陳丙○○，然因經營不善致
    資金無法收回，其歷年透過乙○○所借貸之金額總數不只1
    億5千萬元，只因誼屬至親故僅以1億5千萬元為結算，且訴
    外人張永誠曾就陳丙○○毀損債權罪嫌提出刑事告訴，經台
    北地檢署87年度偵字第6486號調查後亦認陳丙○○確有積欠
    乙○○1億5千萬元之債務，足證債權非虛。上訴人等持有陳
    丙○○開立之本票，並無不實，因陳丙○○屆期未清償，乃
    持准予強制執行之系爭本票裁定聲請強制執行，並依系爭分
    配表受分配，自屬有據等語，資為抗辯。爰上訴聲明：原判
    決廢棄，被上訴人在第一審之訴駁回。
三、查上訴人各持准予強制執行之系爭本票裁定等為執行名義，
    就被上訴人於系爭執行事件執行所得聲明參與分配，並經執
    行法院作成系爭分配表，被上訴人認上訴人三人債權虛偽不
    實，依強制執行法第39條第1項規定聲明異議，而上訴人向
    執行法院陳明反對被上訴人之異議，執行法院通知被上訴人
    提起分配表異議之訴等情，為兩造所不爭。
四、關於上訴人甲○○部分：
    （一）被上訴人主張甲○○與債務人陳丙○○虛立本票參與
    分配等情，業據提出系爭分配表為證，經核閱甲○○於系爭
    強制執行事件自行具狀陳報債權，據以參加分配之本票共計
    25紙（原審判決誤植為19紙），參諸甲○○所提出附卷之本
    票正本，可見甲○○所持有如附表編號4至9之6紙本票，其
    發票日係自84年1月7日起至同年3月1日間，票號係從
    0000000至0000000，而附表編號16至26之11紙本票，其發票
    日係自84年9月15 日起至同年12月15日間，票號則從
    0000000至0000000；即編號4至9之6紙本票之發票日在前，
    而其票號竟在編號16至26之11紙本票之後，衡諸常理借款時
    間在前者，其本票號碼亦應在前，顯見系爭本票純係為製造
    假債權而於同時簽發方造成日期顛倒之現象。
     （二）上訴人甲○○雖提出華南銀行帳號000000000000、
    世華銀行帳號00000000000之存摺（原審卷(一)答證2、被證
    12、13、17號）及台灣銀行帳號000000000000之取款憑證13
    紙，華南銀行之取款憑證2紙（原審卷(二)第9-24頁），抗辯
    稱取款憑證之提領筆跡係陳丙○○字跡云云；惟單以存摺取
    款憑證之字跡為陳丙○○所寫，並不足以證明甲○○與陳丙
    ○○有借貸關係，此參之華南銀行83年3月17日金額41218元
    、83年7月27日金額0000000元等取款憑證上均載明「本款限
    於轉撥充還本行放款本息」並加蓋「轉帳」之章，可見該等
    取款憑證係供付甲○○長期擔保放款本息而為「轉帳」之用
    （見原審卷(二)第22、103、104頁），自非可以存摺取款憑證
    之字跡為陳丙○○所寫，即認甲○○與陳丙○○有借貸關係
    。又被上訴人就甲○○存摺取款憑證之字跡為陳丙○○所寫
    固不否認，不惟寧是，更進而主張甲○○存摺、印章均係陳
    丙○○保管使用等情（見本院卷(一)第178頁背面），且上訴
    人亦自陳其長年在國外，存摺、印章係陳丙○○保管使用等
    情（見本院卷(一)第136頁背面），甚且甲○○之存款如華南
    銀行帳戶中，83年3月1日金額40,000元，亦由陳丙○○匯入
    ，此有華南銀行之收入傳票在卷可佐（見原審卷(二)第107、
    108頁）；顯見上開存摺帳戶均係陳丙○○以甲○○名義開
    立供陳丙○○個人使用無訛；甲○○以該等帳戶之存摺、取
    款憑證為陳丙○○簽發系爭本票債權之論據，自非可取。
    （三）再者，附表編號17本票，據甲○○辯稱係由陳丙○○
    於76年9月22日自台灣銀行帳戶提款6,000,000元而開立云云
    ，惟該款提領後開立同額台灣銀行支票，而該紙台灣銀行支
    票係記名受款人為徐千田，嗣於76年9月24日將該支票更改
    記名為甲○○回存，有台灣銀行存入、取款憑條可資佐參（
    見原審(二)第70至73頁），顯見該筆資金並未使用，足認陳丙
    ○○虛偽開立編號17之本票，供甲○○參與分配之用。
    （四）其次，附表編號19本票，據甲○○辯稱係由陳丙○○
    於76年10月24日自台灣銀行帳戶提款2,000,000元而開立云
    云，惟查該款提款後開立同額台灣銀行支票，而該紙台灣銀
    行支票係記名受款人為郭功立，嗣於76年11月6日將該支票
    更改記名為甲○○回存（見原審卷(二)第80至81頁），足認該
    筆資金亦未使用，顯係陳丙○○虛偽開立編號19之本票，供
    甲○○參與本件系爭案款分配之用。
    （五）復查，附表編號8本票，據甲○○辯稱係由陳丙○○
    於77年2月2日自台灣銀行帳戶提款3,550,000元而開立云云
    ，惟該款提款後分別開立記名為汪慎之、乙○○之台灣銀行
    支票3紙（見原審卷(二)第89至90頁），並不能證明該筆資金
    係供陳丙○○使用，則陳丙○○虛偽開立編號8之本票供甲
    ○○參與分配之事實，堪以認定。
    （六）另者，附表編號2本票，據甲○○辯稱係其以華南銀
    行帳戶中3,576,396元供陳丙○○提款云云，惟依華南銀行
    函覆資料所示，該取款憑證係支付甲○○長期擔保放款本息
    之「轉帳」證明（見原審卷(二)第104頁），已如上述；甲○
    ○憑以主張對陳丙○○有附表編號2之本票債權，殊嫌無據
    。益證陳丙○○虛偽開立編號2之本票供甲○○參與分配之
    事實。
    （七）末查，附表編號25本票，據甲○○辯稱係由陳丙○○
    於76年12月15日於其台灣銀行帳戶提領借款775,000元云云
    ，然依台灣銀行檢附取款憑條所載係因「更正交易」而製作
    ，對照存摺觀之甚明（見原審卷(一)61頁、卷(二)第85頁正、背
    面），該筆資金顯非係供陳丙○○使用，可證陳丙○○虛偽
    開立編號25之本票供甲○○參與分配之事實，殊無疑義。
    （八）甲○○雖辯稱：陳丙○○於76年9月22日由甲○○台
    灣銀行帳戶提領600萬元（即附表編號17本票），所開立之
    台灣銀行支票於同年9月24日由甲○○回存，僅係代表陳丙
    ○○未支付予徐千田，該款日後陸續為陳丙○○提領使用，
    由存摺在76年9月24日之後之提款紀錄即明。另200萬元部分
    （附表編號19本票），開立記名支票予郭功立後，因郭功立
    參與甲○○在美國之投資企業，故二人達成協議由郭功立交
    付予甲○○收執，因此該筆200萬元雖帳面名義上回存為甲
    ○○所有，但實際上已由陳丙○○支付予郭功立，再由郭功
    立支付予甲○○，並非沒有發生借貸關係。且按借款人於借
    款後資金不入自己帳戶而直接交付予第3人者，所在多有，
    甲○○執有附表編號8之本票亦然，自非可因陳丙○○提款
    後開立票據記名為汪慎之、乙○○，即認該筆借款不存在。
    至於附表編號2本票，則係因陳丙○○、甲○○二人投資關
    渡房地產，約定貸款本息由陳丙○○負擔，資金亦由陳丙○
    ○籌措，因陳丙○○提前清償結算，一時無力，才由甲○○
    另向美國帳戶調款匯入，由陳丙○○承擔還款債務云云。然
    查甲○○存摺、印章均係陳丙○○保管使用並操控等情，既
    如前述，則上開600萬元、200萬元以甲○○名義回存後，縱
    再於同日為陳丙○○提領使用，亦難謂陳丙○○與甲○○有
    實質借貸。此外，甲○○就其所辯各節，並無據以實其說，
    所辯尚非可採。
    （九）綜上，被上訴人主張甲○○所持有之本票係債務人陳
    丙○○虛偽開立，甲○○與陳丙○○並無債權債務關係，堪
    以認定。
五、關於上訴人乙○○部分：
    （一）被上訴人主張上訴人乙○○與陳丙○○虛立本票參與
    分配等情，業據提出系爭分配表為證，且經乙○○提出系爭
    參加分配之本票1紙附卷佐參；又被上訴人主張伊於閱覽系
    爭執行案卷時，發現乙○○88年11月19日向民事執行處補正
    執行費105萬元，該書狀竟係出自債務人陳丙○○之筆跡，
    顯見乙○○之所應繳之執行費係由債務人陳丙○○繳交等語
    ，並有民事補正狀1份在卷可證（見原審卷(一)第100至102頁
    ），此為乙○○所不否認，復經本院調取該民事執行卷核閱
    無訛，若乙○○之債權為真實，其執行費用豈有由債務人陳
    丙○○繳交之理，足證乙○○對陳丙○○之本票債權應屬虛
    偽。
    （二）且查乙○○就其所持有附表編號1之本票，迄未提出
    合理之資金證明，僅泛稱：其家族於大陸江浙地區頗具財力
    ，隨政府播遷來台，雖未能將家族財產盡皆遷移，惟家中財
    富、古董、字畫來台不在少數，陳丙○○多方投資之資金來
    自王氏家族，均以乙○○名義借予陳丙○○云云，實難謂已
    就巨額1億5千萬元本票債權之資金往來關係提出具體證明。
    （三）上訴人乙○○雖援引陳丙○○證述：72年間，因乙○
    ○一民事訴訟勝訴得款4千多萬元，伊向其借此款投資香港
    印刷公司；另伊向其借5千多萬元投資臺灣萬眾建設公司開
    發土地，嗣該公司資產遭查封，伊僅分配200多萬元，其餘
    為債權憑證。又78、79年間伊於忠孝東路購買房子約8千多
    萬元，資金亦係得自乙○○，該屋嗣後糾紛遭查封拍賣，拍
    賣後伊以9千多萬元買回，其中2千萬元亦是向伊父親及弟弟
    所借，其後兄弟反目，伊父親總結要伊還1億5千萬元云云（
    見本院卷(一)第63頁）；惟萬眾建設公司負責人謝智清已證述
    ：陳丙○○所出借於伊錢財之來源伊不清楚等語（見本院卷
    (一)第75頁），另戊○○雖出具聲明書略載：71年12月間向陳
    丙○○所借4千萬元，當時陳丙○○告知該資金係陳丙○○
    向其弟乙○○借貸後轉借云云（見本院卷(一)第92頁、原審卷
    (二)第27至29頁），然此均係憑陳丙○○單方傳聞所述，何能
    輕信。乙○○嗣於本院雖另提出陳丙○○所寫結算書一紙，
    然該結算書係以「鉛筆」書寫於「印鑑證明書之背面」空白
    處等情，業經本院當庭勘驗無訛（見本院卷(二)第58至59頁）
    ，陳丙○○既因兄弟反目而結算債務，竟以可隨時修正塗改
    之「鉛筆」書寫於「印鑑證明書之背面」，已悖常情；又陳
    丙○○於上訴代理人問及其與母親丁○○○結算情形如何時
    證稱：我是一次作結算等語（見本院卷(一)第63頁背面）；然
    該結算書非僅無乙○○簽名，併丁○○○或甲○○之簽名亦
    無。自難憑陳丙○○單方鉛筆所寫結算書，為有利乙○○之
    認定。再者，乙○○提出台北地檢署87年度偵字第6486號不
    起訴處分書固記載，陳丙○○之債權人張永誠曾告訴陳丙○
    ○毀損債權，經台北地檢署將乙○○隔離訊問調查後，確認
    陳丙○○確有積欠乙○○1億5千萬元之債務等旨。惟按刑事
    訴訟程序係就是否犯罪而調查，民事審判依法原不受其調查
    結果之拘束。且張永誠為系爭分配表之債權人，而乙○○既
    執系爭本票就系爭執行事件聲明參與分配，自屬同為系爭分
    配表之債權人，利害衝突，自無可能於偵查中作證時否認自
    己債權而自曝其短。亦難憑該不起訴處分書為有利乙○○之
    判斷。至於乙○○於本院準備程序終結後始提出其與陳丙○
    ○於84年2月24日就陳丙○○所有忠孝東路房地設定最高限
    額5千萬元之抵押權設定契約書、登記申請書為論據（見本
    院卷(二)第98至106頁），然陳丙○○於本院作證時陳稱：乙
    ○○本票之發票日係伊父親決定，即結算當天等語（見本院
    卷(一)第63頁正、背面），是縱令債務非虛，債務亦應於發票
    日即83年4月30日前所發生；且乙○○於91年12月10日就系
    爭本票參與分配於向執行法院具狀呈報債權計算書時，於債
    權計算書內亦自行記載為「一般債權」，並無抵押權之記載
    ，此有該呈報債權計算書狀附於系爭執行卷。足見該抵押權
    設定契約書、登記申請書要與系爭本票無關，亦不足為有利
    乙○○之判斷。
    （四）綜上，被上訴人主張乙○○所持有之本票係債務人陳
    丙○○虛偽開立，乙○○與陳丙○○亦無債權債務關係，堪
    以認定。
六、關於上訴人丁○○○部分：
    被上訴人主張上訴人丁○○○與陳丙○○虛立本票參與分配
    等情，業據提出系爭分配表為證，且經上訴人丁○○○提出
    系爭參加分配之本票6紙附卷佐參。丁○○○辯稱：附表編
    號10-15之本票，係由陳丙○○自伊之世華銀行帳戶提款而
    開立云云，並提出世華銀行帳號00000000000之存摺影本為
    論據（見原審卷(一)第57至58頁），惟依世華銀行檢送上開帳
    戶之往來憑據（原審卷(二)第6至8頁、第109至114頁），可知
    上開帳戶中各筆進出之取款憑條皆為陳丙○○之筆跡；且陳
    丙○○亦證稱：其母親之存摺、印章均係伊母授權伊保管使
    用等語（見本院卷(一)第62頁背面），核與丁○○○自陳情形
    相符（見本院卷(一)第136頁背面）。顯見上開存摺帳戶均係
    陳丙○○以丁○○○名義開立供陳丙○○個人使用無訛，正
    與前述甲○○部分相同；則該存摺內資金之操控自屬陳丙○
    ○，殊難謂丁○○○與陳丙○○有真正之資金往來。丁○○
    ○執該等帳戶之存摺、取款憑證為陳丙○○簽發系爭本票債
    權論據，亦非可取。綜上，被上訴人主張丁○○○所持有之
    本票係債務人陳丙○○虛偽開立，丁○○○與陳丙○○亦無
    債權債務關係，亦堪認定。
七、綜合上述，上訴人等與陳丙○○間並無債權債務關係存在，
    系爭本票債權既不存在，上訴人自不得行使。系爭分配表將
    丁○○○「次序第3執行費21,270元及次序9票款248,581元
    」、乙○○「次序4執行費1,050,510元及次序10票款12,470
    ,107 元」、及甲○○「次序5執行費211,897元及次序11票
    款2,463,630元」等對陳丙○○之執行費及票款債權列入分
    配表而為分配，應屬誤會。從而，被上訴人以系爭執行事件
    之系爭分配表有誤，提起本件分配表異議之訴，請求將上訴
    人各該執行費、票款自系爭分配表剔除，即無不合，原審為
    被上訴人勝訴判決，並無違誤。上訴論旨，仍執前詞，指摘
    原判決不當，求予廢棄改判，為無理由，應予駁回。
八、本件事證已臻明確，兩造其餘攻擊防禦方法及未經援用之證
    據，經審酌後認與本判決結果不生影響，爰不一一論述，併
    此敘明。
九、據上論結，本件上訴為無理由，依民事訴訟法第449條第1項
    、第78條、第85條第1項，判決如主文。
中    華    民    國    98    年    3    月    10    日
                  民事第十庭
                      審判長法  官  黃豐澤
                            法  官  林麗玲
                            法  官  吳謀焰
正本係照原本作成。
如不服本判決，應於收受送達後20日內向本院提出上訴書狀，其
未表明上訴理由者，應於提出上訴後20日內向本院補提理由書狀
（均須按他造當事人之人數附繕本）上訴時應提出委任律師或具
有律師資格之人之委任狀；委任有律師資格者，另應附具律師資
格證書及釋明委任人與受任人有民事訴訟法第466條之1第1項但
書或第2項（詳附註）所定關係之釋明文書影本。
中    華    民    國    98    年    3     月    11    日
                            書記官  鄭淑昀
附註：
民事訴訟法第466條之1（第1項、第2項）：
對於第二審判決上訴，上訴人應委任律師為訴訟代理人。但上訴
人或其他法定代理人具有律師資格者，不在此限。
上訴人之配偶、三親等內之血親、二親等內之姻親，或上訴人為
法人、中央或地方機關時，其所屬專任人員具有律師資格並經法
院認為適當者，亦得為第三審訴訟代理人。


司法院資訊處製作；財團法人民間司法改革基金會備份。
